臺灣桃園地方法院民事判決　　　　　　 93年度家訴字第142號
原　　　告　丙○○
訴訟代理人　李宏文律師
被　　　告　乙○○
訴訟代理人　許俊仁律師
複 代理 人　周俊智律師
上列當事人間確認婚姻關係存在事件，於民國94年6月2日言詞辯
論終結，本院判決如下：
    主    文
確認原告丙○○與被告乙○○之婚姻關係存在。
訴訟費用由被告負擔。
    事    實
甲、原告方面：
一、聲明：求為判決如主文所示。
二、陳述略稱：兩造於民國（下同）八十三年一月十九日結婚，
    並於九十一年九月十一日辦理離婚登記。惟兩造於九十一年
    九月十一日凌晨一時許，在兩造住處桃園縣蘆竹鄉○○村○
    ○鄰○○路十九號四樓內協議離婚時，係由被告撥打報紙分
    類小廣告，而由不知名人士將已填妥證人姓名、地址、身分
    證字號之離婚協議書，於住處一樓交予被告，兩造簽妥於當
    天至戶政事務所辦理離婚登記，然證人甲○○、丁○○均未
    在場，亦不清楚兩造離婚的意願，證人甲○○並證稱其不清
    楚兩造離婚之事，其身分證遺失遭人冒用等語，而其當庭書
    寫字跡與離婚協議書上簽名亦差異甚大，足見兩造離婚欠缺
    形式法定要件應屬無效，婚姻關係仍然存在。
三、證據：提出離婚協議書影本一份、戶籍謄本影本二份為證，
    並聲請傳訊證人甲○○。
乙、被告方面：
一、聲明：(一)駁回原告之訴；(二)訴訟費用由原告負擔。
二、陳述略稱：雖兩造簽立之離婚協議書及證人是被告依報紙分
    類廣告撥打電話而來，然並非如原告所稱證人未在場，證人
    亦非不清楚兩造離婚意願。證人甲○○雖證稱離婚書上之簽
    名、蓋章非其所為，惟亦證稱其認為是有人冒用其身分去做
    離婚證人，故該證人縱有冒甲○○名義之行為，然亦無礙其
    為兩造離婚證人之事實。又原告於另案主張因兩造已離婚，
    而訴請被告給付子女之扶養費等，此有鈞院九十三年度家調
    字一二六０號起訴狀影本一份可稽，顯見原告亦自承兩造婚
    姻關係已不存在，至為明顯。
三、證據：提出起訴狀影本一份為證，並聲請傳訊證人丁○○。
丙、本院依職權向桃園縣蘆竹鄉戶政事務所調取兩造離婚登記申
    請書、離婚協議書影本各一份。
    理    由
一、按兩願離婚，應以書面為之，有二人以上證人之簽名，並應
    向戶政機關為離婚之登記，民法第一千零五十條定有明文；
    次按民法第一千零五十條所謂二人以上證人之簽名，固不限
    於作成離婚證書時為之，亦不限於協議離婚時在場之人，始
    為證人，然究難謂非親見或親聞雙方當事人確有離婚真意之
    人，亦得為證人，有最高法院六十八年度台上字第三七九二
    號判例要旨可稽。
二、原告主張意旨略以：兩造為夫妻，雖於九十一年九月十一日
    辦理離婚登記，但兩位離婚證人甲○○、丁○○並未在場，
    亦不清楚兩造離婚之意願，故離婚無效，兩造婚姻關係仍然
    存在等語。被告答辯意旨則以：縱有人冒用證人甲○○名義
    而為離婚證人，該冒用者仍屬離婚證人，且原告於另事件主
    張兩造業已離婚，已自承兩造婚姻關係不存在云云。兩造對
    於共同辦理離婚登記之事實並不爭執，而爭執重點在於：離
    婚協議是否具有二人以上之證人？是否發生離婚之效力？原
    告於另事件之書狀內容，記載兩造已離婚，對本件有無影響
    ？爰就上揭爭點說明如后。
三、經查：(一)離婚協議書上所記載之證人甲○○於本院證稱：「
    （問：兩造離婚是否親自見聞其事並簽名？與兩造有何關係
    ，為何會擔任離婚證人？）兩造離婚的事情我不知道，因我
    之前身分證有遺失過，他們離婚協議書上簽名、蓋章，都不
    是我做的，我認為是有人冒用我的身分證去做離婚證人。」
    （參見本院九十四年四月十四日言詞辯論筆錄），足見至少
    證人甲○○確非親見雙方有離婚真意之人，參酌前揭民法第
    一千零五十條規定及最高法院見解，甲○○顯非合法之離婚
    證人，本件離婚協議書並無二人以上之證人，欠缺法定方式
    應屬無效；(二)被告雖辯稱縱離婚協議書上之簽名、蓋章非證
    人甲○○所為，惟甲○○既證稱是有人冒用其身分為離婚證
    人，故該證人縱有冒甲○○名義之行為，然亦無礙其為兩造
    離婚證人之事實云云，然該人既冒用甲○○名義，顯無具名
    擔任離婚證人之真意，自非合法證人，被告辯解不足採信；
    (三)民事訴訟法第五百七十四條第二項規定：「關於訴訟上自
    認及不爭執事實之效力之規定，在撤銷婚姻、離婚或夫妻同
    居之訴，於撤銷婚姻、離婚或拒絕同居之原因、事實，不適
    用之；在婚姻無效或確認婚姻成立或不成立之訴，於婚姻無
    效或不成立及婚姻有效或成立之原因、事實，不適用之。」
    ，從而原告於另事件書狀雖有提及兩造辦理離婚之事，對本
    件並無影響。
四、綜上所述，原告以兩造離婚協議並無二人以上之證人，欠缺
    法定方式而無效，故訴請確認兩造間之婚姻關係存在，其請
    求為有理由，應予准許。
五、本件事證已明，兩造其餘攻擊防禦方法，於判決結果無影響
    ，故不一一論列，附此敘明。
六、據上論結，原告之訴為有理由，依民事訴訟法第七十八條，
    判決如主文。
中　　華　　民　　國   　94　　年　　6　　月　　16　　日
                  家事法庭法　官　文衍正
上列正本證明與原本無異
如對本判決上訴，須於判決送達後20日內向本院提出上訴狀
中　　華　　民　　國   　94　　年　　6　　月　　16　　日
                          書記官　陳月桂
